【裁判字號】    92,抗,252
【裁判日期】    920428
【裁判案由】    妨害名譽
【裁判全文】
臺灣高等法院刑事裁定                              九十二年度抗字第二五二號
    抗  告  人
    即  自訴人  乙○○
    被      告  甲○○
右列抗告人因自訴被告妨害名譽案件，不服臺灣臺北地方法院中華民國九十二年四月
十六日裁定（九十二年度自字第一三九號），提起抗告，本院裁定如左：
    主  文
原裁定撤銷，發回臺灣臺北地方法院。
    理  由
一、自訴意旨略以：伊告甲○○妨害名譽，有兩個理由；被告在民事訴訟時，向法官
    陳述伊之前科資料如伊所提證一；還有說伊有前科云云。餘如自訴狀影本所載（
    如附件）。
二、原法院裁定以：「二按法院或受命法官，得於第一次審判期日前，訊問自訴人、
    被告及蒐集或調查證據；若訊問及調查結果，認為案件有刑事訴訟法第二百五十
    二條至第二百五十四條之情形者，得以裁定駁回自訴，刑事訴訟法第三百二十六
    條第三項、第一項定有明文。三次按犯罪事實應依證據認定之，無證據不得推定
    其犯罪事實，刑事訴訟法第一百五十四條定有明文。本件自訴人乙○○認為被告
    甲○○犯有刑法第三百十條之誹謗罪，無非以自訴人指訴被告於本院新店簡易庭
    九十年店簡字第六一一號民事訴訟案件中，向法官陳述自訴人的前科資料，並說
    自訴人有前科不能錄用為大鵬華城社區之警衛，另被告於台灣台北地方法院檢察
    署（下稱台北地檢署）九十一年偵字第七一○五號案件中，復指述自訴人是個人
    因素而解僱，與前科無關，其陳述前後矛盾，可知被告確實有查自訴人的前科，
    並且向本院民事庭承審法官說自訴人之前科為據。四經查：刑法第三百十條之誹
    謗罪：(一)按刑法第三百十條第一項及第二項係規定：「意圖散布於眾，而指摘或
    傳述足以毀損他人名譽之事者，為誹謗罪，處一年以下有期徒刑、拘役或五百元
    以下罰金。散布文字、圖畫犯前項之罪者，處二年以下有期徒刑、拘役或一千元
    以下罰金。」準此，該條犯罪之成立，需：行為人有散布於眾不法意圖行為
    人有指摘或傳述足以毀損他人名譽之事之行為。(二)本案就自訴人所指摘被告涉有
    誹謗情事，依其所提出之證據即本院九十年度店交簡字第六一一號之民事審判筆
    錄被告所述『我曾經聽里長說過有到警察局去瞭解原告（即本案自訴人）之前科
    資料』，尚與自訴人所訴被告向上開民事庭法官陳訴自訴人有前科無法任用不符
    ，此有該筆錄之影本可參。又被告於台北地檢署九十一年偵字第七一○五號案件
    證稱：對於曾在本院九十年度店交簡字第六一一號之民事審判筆錄所述『我曾經
    聽里長說過有到警察局去瞭解原告（即本案自訴人）之前科資料』等語，是其臆
    測之詞等語，此有台北地檢署九十一年度偵字第七一０五號不起訴處分書影本附
    卷可參，觀其前後所述，尚無自訴人所陳被告所述前後矛盾。(三)大鵬華城管委會
    保全人員馬天虎於台北地檢署九十一年度偵字第七一０五號偵查中證稱：告訴人
    （即本案自訴人）所留電話均連絡不上告訴人，告訴人亦不提供地址，也不配合
    訓練及簽定契約，所以才無法錄用告訴人；大鵬華城第一屆主任委員詹舜堯於偵
    查中亦證稱：被告（大鵬里里長趙素萍）係因大鵬華城管委會函文至台北縣政府
    警察局新店分局及台北縣新店市公所，惟均未獲回文，趙素萍始應其請求，至台
    北縣政府警察局新店分局及台北縣新店市公所詢問等語。而台北縣政府警察局新
    店分局及台北縣新店市公所，經台北地檢署函詢亦分別回覆：『並未提供資料予
    該委員會』及『本所無該項資料，資以提供』，此有台北地檢署九十一年度偵字
    第七一０五號不起訴處分書影本附卷可佐。據上，亦無法證明被告知悉自訴人之
    前科，而於偵查中或本院民事訴訟審理中對自訴人之前科有所證述，況自訴人所
    指被告於偵查中或民事訴訟中以證人之身分向法院所為之證述，應係對偵查之檢
    察官及承審法官之詢問所為之陳述，主觀上難認被告有何散布於眾之不法意圖，
    是自訴人請求傳訊馬天虎、詹舜堯以證明被告於前開案件之偵查庭及民事訴訟審
    理庭曾就自訴人前科具體陳述一節，本院認已無必要。是本案既乏證據足資證明
    被告有傳述自訴人前科之行為，而被告於前該偵查庭及法庭之證述亦欠缺誹謗罪
    不法意圖之主觀特別違法要素，自難認被告之行為該當於刑法第三百十條之誹謗
    罪。五綜上所述，本件自訴人所指被告有誹謗等事實所憑藉之證據，均不足為被
    告有罪之認定。此外，復查無其他積極證據足資證明被告有何自訴人所指之犯行
    ，其犯罪嫌疑自有不足，而有刑事訴訟法第二百五十二條第十款之情形，揆諸前
    揭說明，爰以裁定駁回自訴」等語，固非無見。
三、惟查：
  (一)依自訴人提出臺灣臺北地方法院新店簡易庭民國（下同）九十年度簡字第六一一
    號案九十年八月十六日訊問筆錄所載，被告於該案件中係以大鵬華城社區管理委
    員會法定代理人之身分，自行表示其意見（見自訴狀附證物）；並非以證人之身
    分，應法院之訊問而為被動之陳述。原法院裁定以「況自訴人所指被告於偵查中
    或民事訴訟中以證人之身分向法院所為之證述，應係對偵查之檢察官及承審法官
    之詢問所為之陳述」云云，顯與卷內資料不符，應係誤認。
  (二)言詞辯論筆錄內主要在記載辯論進行之要領，並記載訴訟標的捨棄、認諾及自認
    ；證據之聲明或捨棄及對於違背訴訟程序規定之異議；及依民事訴訟法規定應記
    載筆錄之其他聲明或陳述，此觀諸民事訴訟法第二百十三條第一項之規定自明。
    因之，非關於訴訟爭執之事項，甚或對於人身攻擊之話語，並不必然記載於筆錄
    之內，此乃當然之理。次按法院得於審判期日前傳喚證人、鑑定人或通譯及調取
    或命提出證物，刑事訴訟法第二百七十四條、第三百四十三條亦定有明文。自訴
    意旨既已明確指述「伊告甲○○妨害名譽，有兩個理由；被告在民事訴訟時，向
    法官陳述伊之前科資料如伊所提證一；還有說伊有前科」云云；並請求傳訊證人
    馬天虎、詹舜堯，以為證據方法。原法院自應就自訴意旨所指之此部分犯罪事實
    依法調查，以明究竟。乃原法裁定竟以自訴人提出之審判筆錄並無陳述自訴人有
    前科之記載（按：自訴人於其後提出之開庭錄音譯文，已詳載被告曾有陳述「講
    不好聽一點，他又有前科，我不曉得他如何在保全界能夠待下去」等語之言詞，
    並提出開庭錄音帶為證），其民事審判筆錄所述係被告臆測之詞，及臺灣臺北地
    方法院檢察署九十一年度偵字第七一０五號不起訴處分書尚無自訴人所陳被告所
    述前後矛盾為由，遽認無傳喚證人之必要，逕以被告嫌疑不足，而裁定自訴駁回
    ，自嫌速斷。
四、抗告意旨執以指摘原法院裁定不當，為有理由，應由本院將原裁定撤銷，發回原
    臺灣臺北地方法院，以更為適法之處置。
五、據上論結，應依刑事訴訟法第四百十三條前段，裁定如主文。
中      華      民      國    九十二    年      四      月    二十八    日
                              臺灣高等法院刑事第十二庭
                                  審判長法  官   劉  景  星
                                        法  官   陳  志  洋
                                        法  官   陳  博  志
右正本證明與原本無異。
不得再抗告。
                                        書記官   陳  嘉  文
中      華      民      國    九十二    年      四      月    二十九    日


司法院資訊處製作；財團法人民間司法改革基金會備份。
